【裁判字號】    97,財管,33
【裁判日期】    980413
【裁判案由】    指定遺產管理人
【裁判全文】
臺灣新竹地方法院民事裁定              97年度財管字第33號
聲  請  人  乙○○
上列聲請人聲請選任被繼承人甲○○之遺產管理人事件，本院裁
定如下：
    主      文
選任財政部國有財產局臺灣中區辦事處新竹分處為被繼承人甲○
○（民國○○年○月○○日生，身分證統一編號：Ｚ000000000號，民
國95年12月1日死亡，生前最後住所：新竹縣竹北市○○里○鄰○
○○街119號6樓）之遺產管理人。
聲請程序費用新台幣壹仟元由被繼承人甲○○之遺產負擔。
    理      由
一、本件聲請意旨略以：
（一）緣被繼承人甲○○於民國95年12月1 日去世，被繼承人之
      親屬均已辦理拋棄繼承，有本院96年1 月16日新院雲家家
      96繼26字第665號准予備查通知在卷可稽。
（二）聲請人與被繼承人甲○○為姊弟，因父親許水泡於80年10
      月24日往生，而與其餘姊妹許淑惠、許詠婕共同繼承父親
      之遺產，惟至今均未為繼承登記，今被繼承人甲○○已往
      生，且無人繼承，則聲請人為辦理對父親許水泡之遺產登
      記，有聲請指定被繼承人遺產管理人之必要，以利後續財
      產之處理。
二、按繼承開始時，繼承人有無不明，而無親屬會議或親屬會議
    未於一個月內選定遺產管理人者，利害關係人得聲請法院選
    任遺產管理人，並由法院依公示催告程序，定六個月以上之
    期限，公告繼承人，命其於期限內承認繼承。又先順序繼承
    人均拋棄其繼承權時，由次順序之繼承人繼承；其次順序繼
    承人有無不明或第四順序之繼承人均拋棄其繼承權者，準用
    關於無人承認繼承之規定。另第1178條所定之期限屆滿，無
    繼承人承認繼承時，其遺產於清償債權，並交付遺贈物後，
    如有賸餘，歸屬國庫，民法第1177條、第1178條、第1176條
    第6 項及第1185條分別定有明文。又按法院選任或改任財產
    管理人時，應訊問利害關係人意見，亦為非訟事件法第 153
    條所明定。
三、經查：
（一）聲請人所主張上開事實，業據其提出甲○○之繼承系統表
      、財政部台灣省北區國稅局遺產稅逾核課期間案件同意移
      轉證明書影本為證，復經本院依職權調閱本院96年度繼字
      第26號拋棄繼承權卷宗核閱屬實，從而，聲請人以利害關
      係人之身分，聲請本院指定被繼承人甲○○之遺產管理人
      ，洵屬有據。
（二）本件經本院發函詢問財政部國有財產局臺灣中區辦事處新
      竹分處擔任被繼承人甲○○之遺產管理人之意願時，其以
      98年2月17日台財產中新三字第0983000172 號函覆，略謂
      ：『依司法院74年10月15日（74）院台廳一字第05786 號
      函示：「此類拋棄繼承事件，多屬遺債大於遺產，形同破
      產，儘量避免選任國有財產局為遺產管理人」，並鑒於本
      局僅係國有財產之管理機關，綜理國產事務，倘被繼承人
      尚有賸餘遺產可歸屬國庫，則選任本分處為遺產管理人方
      有實益；若於被繼承人之遺債大於遺產之際，選任本分處
      為遺產管理人，則為其管理遺產、處理債務等問題，期間
      所將耗費之人力、時間實難以金錢衡量，且管理期間由國
      庫代為墊付卻無法歸墊之相關費用，無異使公器淪為私用
      ，損失全民利益，令國庫遭受權利之侵害，實不合理。』
      云云。惟按國家依據法律規定，或基於權利行使，或由於
      預算支出，或由於捐贈所取得之財產，為國有財產。而財
      政部承行政院之命，綜理國有財產事務；財政部設國有財
      產局，承辦前項事務，其組織以法律定之。又非公用財產
      ，以國有財產局為管理機關，國有財產法第2條第1項、第
      9 條，及第12條分別定有明文。依上開條文，國有財產局
      依法既係非公用財產之管理機關，且國有財產局為代管無
      人承認繼承之遺產，並制定有「代管無人承認繼承遺產作
      業要點」，是代管無人承認之遺產，是國有財產局依法應
      執行之事務至明。而遺產管理人之指定，旨在維護公益及
      被繼承人債權之利益，自不能以有無利益可歸國庫之遺產
      ，為是否擔任無人承認繼承之遺產管理人為唯一考量。再
      者，本件聲請人雖於本院98年1 月15日訊問時到庭表示：
      「（問：有何意見？）答：我妹妹說要我管理。」等語，
      然聲請人既與被繼承人甲○○共同繼承父親許水泡所遺之
      二筆土地，如兼任被繼承人甲○○之遺產管理人，恐有利
      害衝突之虞，難期其將來執行職務能克盡職守，公正客觀
      ，以善盡管理人之職務。況被繼承人甲○○之遺產，於遺
      產管理人完成清償債權，並交付遺贈物等清算程序前，是
      否有賸餘，尚無從知悉，即難遽認由財政部國有財產局臺
      灣中區辦事處新竹分處擔任被繼承人甲○○之遺產管理人
      ，進行遺產管理之事務，有損害全民利益之虞。依上述說
      明，本件各順序之繼承人均已拋棄繼承，被繼承人甲○○
      之剩餘財產即歸屬國庫，則國有財產局之經費支出雖屬國
      家資源，但保護無人繼承財產之債權人之權利，亦屬政府
      之義務。參以被繼承人甲○○繼承其父親許水泡之財產為
      坐落彰化縣芬園鄉○○○段564地號土地應有部分1 /72，
      及南投縣草屯鎮○○○段619地號土地應有部分3150/9014
      ，屬於不動產應有部分之繼承，則就此歸屬於國庫之不動
      產應有部分，究應如何踐行清償債權，並交付遺贈物等清
      算程序，既涉有須具備高度之法律專業知識，方得翔實進
      行，本院審酌國有財產局備有財產管理之專才，乃認選任
      財政部國有財產局臺灣中區辦事處新竹分處為本件遺產管
      理人較為妥適。
四、另依民法第548 條規定，受任人應受報酬者，除契約另有訂
    定外，非於委任關係終止及為明確報告顛末後，不得請求給
    付。遺產管理人管理被繼承人之遺產，係屬於委任契約之法
    律關係，依上開規定，遺產管理人受委任之事務尚未處理完
    畢，依委任報酬後付之原則，尚不得請求報酬，待日後遺產
    管理之事務處理完畢，履行報告義務後，遺產管理人得再就
    勞務付出之程度請求相當之報酬金額，附此敘明。
五、依非訟事件法第157條，裁定如主文。
中    華    民    國    98    年    4    月     13    日
                  家事法庭法  官  王佳惠
正本係照原本作成。
如對本裁定抗告，須於裁定送達後10日之不變期間內，向本院提
出抗告狀，並繳納抗告費新臺幣1,000元
中    華    民    國    98    年    4    月     13    日
                          書記官  蔡玉嬌


司法院資訊處製作；財團法人民間司法改革基金會備份。
